ACORDAO-COMPLETO-2517530

ACÓRDÃO 2104/2022 ATA 11/2022 - PRIMEIRA CÂMARA

VISTOS, relatados e discutidos estes autos de Tomada de Contas Especial instaurada pelo então Ministério do Turismo, em desfavor do Sr. Dalton Perim, ex-Prefeito do Município de Venda Nova do Imigrante/ES (gestão 2009-2016) , em razão da não comprovação da regular aplicação dos recursos repassados por meio do Convênio 0311/2010 (Siafi 733219) , que tinha por objeto a realização da "22ª Festa Cultural, Turística",
ACORDAM os Ministros do Tribunal de Contas da União, reunidos em sessão da Primeira Câmara, em:
9.1. julgar irregulares as contas do Sr. Dalton Perim, com fundamento nos arts. 1º, inciso I, 16, inciso III, alínea "c", da Lei 8.443/1992, c/c os arts. 19 e 23, inciso III, da mesma Lei, e com os arts. 1º, inciso I, 209, inciso III, 210 e 214, inciso III, do Regimento Interno do TCU, condenando-o ao pagamento das quantias a seguir especificadas, com a fixação do prazo de quinze dias, a contar da notificação, para comprovar, perante o Tribunal (art. 214, inciso III, alínea "a", do Regimento Interno do TCU) , o recolhimento da dívida aos cofres do Tesouro Nacional, atualizada monetariamente e acrescida dos juros de mora, calculados a partir das datas discriminadas, até a data do recolhimento, na forma prevista na legislação em vigor, abatendo-se, na oportunidade, valor já ressarcido;
	Data de ocorrência
	Valor histórico (R$) 

	19/7/2010
	149.604,00 (D) 

	7/8/2010
	685,42 (C) 

9.2. aplicar ao Sr. Dalton Perim a multa prevista no art. 57 da Lei 8.443/1992, c/c o art. 267 do Regimento Interno do TCU, no valor de R$ 20.000,00 (vinte mil reais) , fixando-lhe o prazo de quinze dias, a contar da notificação, para que comprove, perante o Tribunal (art. 214, inciso III, alínea "a", do Regimento Interno do TCU) , o recolhimento da dívida aos cofres do Tesouro Nacional, atualizada monetariamente desde a data deste Acórdão até a do efetivo recolhimento, se paga após o vencimento, na forma da legislação em vigor;
9.3. autorizar, desde logo, a cobrança judicial das dívidas, caso não atendida a notificação, na forma do disposto no art. 28, inciso II, da Lei 8.443/1992; e
9.4. enviar cópia desta deliberação à Procuradoria da República no Estado do Espírito Santo, nos termos do § 3º do art. 16 da Lei 8.443/1992.

Tomada de Contas Especial  instaurada pelo Ministério do Turismo em razão de não comprovação da regular aplicação dos recursos repassados pela União, Convênio 00311/2010, que teve como objeto 22ª Festa Cultural, Turística  do Município de Venda Nova do Imigrante/ES.

Primeira Câmara

Prefeitura Municipal de Venda Nova do Imigrante/ES.

3. Responsável: Dalton Perim, ex-Prefeito (XXX.649.587-XX).

13.1. Ministros presentes: Benjamin Zymler (na Presidência) e Vital do Rêgo.
13.2. Ministro-Substituto convocado: Weder de Oliveira.
13.3. Ministro-Substituto presente: Augusto Sherman Cavalcanti (Relator).

AUGUSTO SHERMAN

Adoto, como relatório a instrução elaborada e aprovada no âmbito da SecexTCE, que contou com o endosso do MP/TCU (peças 124/127) .
"Cuidam os autos de tomada de contas especial instaurada pelo Ministério do Turismo, em desfavor de Dalton Perim (CPF: XXX.649.587-XX) , em razão de não comprovação da regular aplicação dos recursos repassados pela União realizadas por meio do Convênio 00311/2010, registro Siafi 733219, (peça 4) firmado entre o Ministério do Turismo e o município de Venda Nova do Imigrante - ES, e que tinha por objeto o instrumento descrito como '22ª Festa Cultural, Turística'.	
HISTÓRICO
Em 21/2/2018, com fundamento na IN/TCU 71/2012, alterada pela IN/TCU 76/2016 e DN/TCU 155/2016, o dirigente da instituição Ministério do Turismo autorizou a instauração da tomada de contas especial (peça 85) . O processo foi registrado no sistema e-TCE com o número 1394/2019.
O Convênio 311/2010, registro Siafi 733219, foi firmado no valor de R$ 210.000,00, sendo R$ 200.000,00 à conta do concedente e R$ 10.000,00 referentes à contrapartida do convenente. Teve vigência de 7/5/2010 a 28/8/2010, com prazo para apresentação da prestação de contas em 28/8/2010. Os repasses efetivos da União totalizaram R$ 200.000,00 (peça 7) .
A prestação de contas e complementações enviadas foram analisadas por meio dos documentos constantes nas peças 53, 64 e 72.
	O fundamento para a instauração da Tomada de Contas Especial, conforme consignado na matriz de responsabilização elaborada pelo tomador de contas, foi a constatação da seguinte irregularidade: 
Irregularidades na execução física do Objeto; Realização de evento vinculado ao aniversário do município que é vedado pelo Ministério do Turismo.
O responsável arrolado na fase interna foi devidamente comunicado e, diante da ausência de justificativas suficientes para elidir a irregularidade e da não devolução dos recursos, instaurou-se a tomada de contas especial.
	No relatório (peça 93) , o tomador de contas concluiu que o prejuízo importaria no valor atualizado sem juros em 13/6/2020 de R$ 340.403,66, imputando-se a responsabilidade a Dalton Perim, na condição de gestor dos recursos. 
d.		Em 4/3/2020, a Controladoria-Geral da União emitiu o relatório de auditoria (peça 96) , em concordância com o relatório do tomador de contas. O certificado de auditoria e o parecer do dirigente do órgão de controle interno concluíram pela irregularidade das presentes contas (peças 97 e 98) .
	Em 19/3/2020, o ministro responsável pela área atestou haver tomado conhecimento das conclusões contidas no relatório e certificado de auditoria, bem como do parecer conclusivo do dirigente do órgão de controle interno, manifestando-se pela irregularidade das contas, e determinou o encaminhamento do processo ao Tribunal de Contas da União (peça 99) .
No âmbito deste Tribunal, após análise da Secex/TCE (peças 102, 103 e 104) , foi proposta a citação/audiência do responsável, nos seguintes termos:
Débito relacionado somente ao responsável Dalton Perim (CPF: XXX.649.587-XX) , na condição de gestor dos recursos.
Irregularidade 1: irregularidades na execução física do Objeto; Realização de evento vinculado ao aniversário do município que é vedado pelo Ministério do Turismo.
Evidências da irregularidade: documentos técnicos presentes nas peças 64 e 72.
Normas infringidas: Art. 16, da Portaria MTur 153, de 6 de outubro de 2009. Acórdão 11916/2016-TCU-Segunda Câmara, de Relatoria da Ministra Ana Arraes; Constituição Federal Brasileira, Portaria Interministerial 424/2016, Decreto-Lei 200/1967, Lei 8666/1993, Termo de Convênio 311/2010, IN 76/2016.
Conduta: na parcela - utilizar recursos do convênio descrito como '22ª Festa Cultural, Turística ' para realização de evento vinculado à festa de comemoração de aniversário do município.
Nexo de causalidade: A realização de despesas com recursos do instrumento em questão para realização de evento vinculado à festa de comemoração de aniversário do município, o que é vedado pelo Ministério do Turismo, impediu o alcance das finalidades específicas do convênio, resultando em presunção de dano ao erário.
Culpabilidade: não há excludentes de ilicitude, de culpabilidade e de punibilidade; é razoável supor que o responsável tinha consciência da ilicitude de sua conduta; era exigível conduta diversa da praticada, qual seja, realizar despesas apenas em eventos geradores de fluxo turístico conforme definido pelo órgão concedente.
Irregularidade 2: ausência de comprovação de que as empresas que não detinham direitos de exclusividade, contratadas irregularmente por inexigibilidade, pagaram o cachê de bandas ou cantores que realizaram o evento.
Evidências da irregularidade: documentos técnicos presentes nas peças 44, 31, 25, 27, 37, 46, 30, 42, 28, 34, 45, 40, 33, 47, 39, 43, 49 e 36.
Normas infringidas: Art. 70, parágrafo único, da Constituição Federal de 1988; art. 93, do Decreto-lei 200, de 25 de fevereiro de 1967; art. 50, §3º, da Portaria Interministerial 127/2008, Acórdão 96/2008-TCU-Plenário, Acórdão 1435/2017-TCU-Plenário e Termo do Convênio 311/2010, Cláusula Terceira, inciso II, alíneas 'oo' e 'pp'. 
Conduta: não apresentar notas fiscais e recibos (ou outros documentos equivalentes) emitidos em nome das bandas e cantores e assinados por seus representantes legais ou pelos seus empresários exclusivos, sendo essa representação ou exclusividade registrada em cartório.
Nexo de causalidade: A não apresentação de notas fiscais e recibos (ou outros documentos equivalentes) emitidos em nome das bandas e cantores e assinados por seus representantes legais ou pelos seus empresários exclusivos impediu comprovação do nexo causal entre os recursos federais transferidos e os pagamentos efetuados, visto que não se provou que os valores pagos ao intermediário contratado efetivamente foi repassado as banda e artistas que realizaram shows, resultando em presunção de prejuízo ao erário.
Culpabilidade: não há excludentes de ilicitude, de culpabilidade e de punibilidade; é razoável supor que o responsável tinha consciência da ilicitude de sua conduta; era exigível conduta diversa da praticada, qual seja, assegurar que as bandas e cantores que se apresentaram no evento efetivamente receberam o valor dos pagamentos especificados no plano de trabalho.
	Débito referente às irregularidades 1 e 2:
	Data de ocorrência
	Valor histórico (R$) 
	Identificador da parcela

	29/6/2010
	200.000,00
	D1

	7/8/2010
	685,42
	C1

	Valor atualizado do débito (sem juros) em 12/6/2020: R$ 340.403,66
Cofre credor: Tesouro Nacional.
d) realizar a audiência do responsável abaixo indicado, com fundamento nos arts. 10, § 1º, e 12, incisos I e III, da Lei 8.443/1992, c/c o art. 202, incisos I e III, do RI/TCU, para que, no prazo de quinze dias, apresente razões de justificativa quanto as condutas praticadas que geraram as irregularidades demonstradas a seguir: 
Responsável: Dalton Perim (CPF: XXX.649.587-XX) , na condição de gestor dos recursos
Irregularidade: contratação, por inexigibilidade de licitação, de empresas que não detinham direitos de exclusividade de artistas que se apresentaram no evento.
Evidências da irregularidade: documentos técnicos presentes nas peças 51 e 52.
Normas infringidas: Art. 25, inciso III, da Lei 8.666/1993; art. 49 da Portaria Interministerial 127/2008; Acórdão 96/2008-TCU-Plenário, Acórdão 1435/2017-TCU-Plenário e Termo do Convênio.
Conduta: contratar, por inexigibilidade de licitação, empresas que não apresentaram Contratos de Exclusividade com os devidos registros em cartório dos artistas que se apresentaram no evento objeto do convênio descrito como '22ª Festa Cultural, Turística '.
Nexo de causalidade: A contratação de empresas que não apresentaram Contratos de Exclusividade com os devidos registros em cartório dos artistas resultou na realização de inexigibilidade indevida.
Culpabilidade: não há excludentes de ilicitude, de culpabilidade e de punibilidade; é razoável supor que o responsável tinha consciência da ilicitude de sua conduta; era exigível conduta diversa da praticada, qual seja, contratar artistas somente por meio de seus representantes legais ou empresários exclusivos sendo essa representação registrada em cartório, ou contratar empresas intermediadores por meio de procedimento licitatório.
11.	Após o pronunciamento da Secex/TCE, de 17/6/2020 (peça 104) , a comunicação foi efetivada, conforme o seguinte documento:
	Responsável
	Documento
	Peça
	Dt da Ciência
	Peça

	Dalton Perim
	Ofício 29866/2020-TCU/Secomp-4
	108
	7/7/2020
	113 

12.	O Sr. Dalton Perim apresentou defesa às peças 117 e 118 a seguir analisadas.
EXAME TÉCNICO
13.	Alegações de defesa/razões de justificativas apresentadas pelo Sr. Dalton Perim (peças 117 e 118) :
13.1.	Inicialmente, a defesa alegou que a pretensão punitiva e ressarcitória encontram-se fulminadas pelo instituto da prescrição, seja considerado o atual entendimento do TCU que invoca norma de natureza de Direito Privado para regular questões de Direito Público, seja considerado o posicionamento recente do Supremo Tribunal Federal uma vez que a realização do evento (7 e 9/5/2010) , a contratação (28/4/2010) e o instrumento de convênio (7/5/2010) ocorreram há mais de dez anos da citação do responsável, em 29/6/2020 (peça 109) .
13.2.	Citou que diverge do entendimento esposado pela instrução técnica no sentido que o termo inicial de prescrição seria da data de 29/6/2010, visto que as irregularidades as quais se buscam sancionamento situam-se no início de maio de 2010.
13.3.	Em sequência, entendeu que o prazo de prescrição a ser aplicado no presente caso não é o decenal, e sim o quinquenal, na esteira de recente decisão do STF.
13.4.	Abordou, que para o STF 'É prescritível a pretensão de ressarcimento ao erário fundada em decisão de Tribunal de Contas' (Tema 899) e que a exceção de imprescritibilidade abrange as pretensões de ressarcimento ao erário fundadas na prática de ato de improbidade administrativa doloso tipificado na Lei de Improbidade Administrativa, nada além disso, conforme decidido nos Mandados de Segurança 35971 e 36054.
13.5.	Mencionou, ainda, o entendimento manifestado pelo Ministério Público Federal atuante perante o STF lançado em data recente - após a prolação do resultado do julgamento do RE 636.886, por meio de parecer, cópia em anexo (peça 118) - nos autos do Mandado de Segurança n. 36.668/DF, in verbis  (peça 117, p. 12) :  
[...] 
Então, se na fase judicial correspondente à execução fiscal do acórdão do TCU incide a prescrição prevista no CTN e na Lei de Execução Fiscal, na linha da tese definida pelo Tema 899/STF1, na fase administrativa, qual seja, na que antecede a formação propriamente dita desse título com eficácia executiva - o acórdão do TCU -, igualmente, incide prazo de prescrição.
Significa dizer que se há um prazo prescricional na fase judicial para a execução do título - acórdão do TCU com eficácia executiva-, por conseguinte, há um prazo prescricional para a formação desse mesmo título - fase administrativa. 
13.6.	Adentrando no mérito, com relação a 'Realização de evento vinculado ao aniversário do município', entendeu improcede a alegação, uma vez que o convênio foi pactuado tendo como objeto a realização de evento consistente em feiras e exposições de produtos locais, regionais ou nacionais, previsto na alínea 'm' do art. 16 da Portaria 153/2009/MTur, inclusive, tendo tal classificação sido feita pelo próprio MTur que aprovou a execução da avença, reconhecendo inclusive o potencial de geração de fluxo turístico (peça 1, p. 1-2) .
13.7.	Nesse contexto citou que (peça 117, p. 21) :
 (...) 
Portanto, não se vislumbra que a finalidade do convênio firmado com o Ministério do Turismo teria sido descumprida, tendo sido preservado o caráter cultural e turístico da festividade, não tendo sido realizadas atividades não previstas no plano de trabalho, e, mais importante, foram alcançados os objetivos da avença, qual seja, incremento do turismo, geração de postos de trabalho, fomento da economia local, valorização do patrimônio cultural. 
Em outras palavras, exatamente o que foi proposto no plano de trabalho foi executado, não houve a realização de nada diferente do que foi apresentado e aprovado pelo Ministério do Turismo.	
13.8.	Ressaltou que em nenhum momento se colocou em dúvida a realização do evento e que foi comprovado que os recursos objeto do convênio foram empregados na realização dos shows que constaram no plano de trabalho desde o início da avença. Com isso, pediu o afastamento da irregularidade e do débito proposto, não se aplicando multa ao responsável.
13.9.	Quanto à 'ausência de comprovação de que as empresas contratadas pagaram os cachês das bandas ou cantores que realizaram o evento', e a 'ausência de direito de exclusividade da empresa', a defesa argumentou que os contratos de exclusividade foram devidamente apresentados, constando tais documentos nos autos (peça 51) 
13.10.	Defendeu que não há pendência em relação a tal questão, uma vez que as Nota Técnica do MTur 238/2012 (peça 53) e 331/2012 (peça 64) não fizeram qualquer menção a irregularidades ou ressalvas relativas à ausência de exclusividade da empresa contratada.
13.11.	Frisou que todos os pagamentos realizados à empresa contratada foram feitos por meio de débito na conta específica do convênio (Conta 11588-6) , de forma a comprovar o nexo de causalidade entre os recursos e as apresentações musicais.
13.12.	Tendo em vista que o responsável não está mais à frente do Poder Executivo Municipal, tendo inclusive dificuldade de obtenção de documentos, devido a questões de oposição política pela atual Administração, a defesa solicitou que seja determinada requisição de documentos relativos ao convênio em questão por parte desse Tribunal, junto ao MTur e ao Município de Venda Nova do Imigrante.
13.13.	Registrou, ainda, que o responsável foi gestor público do município de Venda Nova do Imigrante/ES, dois mandatos consecutivos, 2009 a 2016, demonstrando o zelo e o cumprimento da obrigação de gestor público municipal, não tendo qualquer conta rejeitada no Tribunal de Contas do Estado do Espírito Santo, nem qualquer débito imputável em outros processos no TCU.
13.14.	A defesa invocou os Princípios da Proporcionalidade e da razoabilidade, pois entendeu que não está sendo considerada as circunstâncias práticas, os obstáculos e as dificuldades reais do, mormente nos tópicos 'Conduta' e 'Culpabilidade' da instrução técnica. 
13.15.	Ressaltou que devolver valores pagos à contratada em razão da efetiva prestação de serviços, são intangíveis ao responsável, tendo contornos nítidos de enriquecimento sem causa por parte da Administração Pública.
13.16.	Por fim, requereu (peça 117, p. 38) :
 (A) A juntada das presentes alegações de defesa e razões de justificativa aos autos do processo TC- Processo 014.952/2020-3;
 (B) A concessão do direito de sustentação oral (art. 168 do Regimento Interno do TCU) no momento que anteceda ao julgamento, devendo os advogados ser previamente intimados pelo Diário Oficial quando da designação da referida pauta de julgamento, sob pena de nulidade; 
 (C) O reconhecimento da prescrição da atuação do TCU no presente processo, restando fulminada tanto a pretensão punitiva como a pretensão ressarcitória;
14.	Análise:
14.1.	Preliminarmente, quanto à citada prescrição suscitada pelo responsável em seus pedidos, temos que:
14.1.1.	O Supremo Tribunal Federal - STF, no Recurso Extraordinário - RE 636.886, fixou a tese, com repercussão geral reconhecida, de que 'é prescritível a pretensão de ressarcimento ao erário fundada em decisão de Tribunal de Contas' (Tema 899) . Em que pese o questionamento acerca da abrangência da tese ali firmada, confirmada em embargos declaratórios julgados em agosto de 2021, no sentido de que se circunscreveria apenas ao processo de execução da condenação imposta pelo TCU (ou seja, inaplicável à pretensão de ressarcimento exercida no processo 'conhecimento' da TCE) , verifica-se que o STF, por meio de decisões prolatadas pelas suas duas turmas, tem decidido de forma reiterada que se aplica o prazo prescricional de 5 anos previsto na Lei 9.873/1999 às pretensões sancionatória e ressarcitória a cargo do Tribunal de Contas da União. 
14.1.2.	Seja por aplicação direta ou por analogia, a orientação sufragada é no sentido de que o prazo de 5 anos é compatível com a tese de que a ação e a execução prescrevem no mesmo prazo (Súmula 150 do STF) , bem como com o fato de que a Lei 9.873/1999 - que regulamenta o exercício de ação punitiva pela Administração Pública Federal, direta e indireta - regeria integralmente a prescrição no âmbito do TCU. Quanto a este último aspecto, o Ministro Luís Roberto Barroso, no voto exarado no julgamento do MS 32.201, embora tenha advertido que a atuação do TCU, em sua acepção clássica, não se qualifica como exercício do poder de polícia, ressaltou que a Lei 9.873/1999 assumiria vocação regulatória geral da prescrição do exercício da competência sancionadora da Administração Pública, sendo sua disciplina aplicável a qualquer ação punitiva da Administração Pública Federal, exceto àquelas esferas em que exista regulamentação específica. Ademais, em virtude da autonomia científica do Direito Administrativo, não haveria razão plausível para suprimir a omissão da Lei Orgânica do Tribunal de Contas da União, no tocante ao estabelecimento de um prazo prescricional próprio, valendo-se das normas de direito civil, e não das de direito administrativo.
14.1.3.	Eis algumas ementas que evidenciam o entendimento predominante do STF:
Ementa: AGRAVO REGIMENTAL EM MANDADO DE SEGURANÇA. TOMADA DE CONTAS ESPECIAL. TRIBUNAL DE CONTAS DA UNIÃO. CONDENAÇÃO A RESSARCIMENTO AO ERÁRIO. PRESCRIÇÃO. MARCO INTERRUPTIVO. ART. 2°, II, DA LEI 9.873/1999. ATO INEQUÍVOCO DE APURAÇÃO DO FATO. DISCUSSÃO. DIREITO LÍQUIDO E CERTO. DEMONSTRAÇÃO. INOCORRÊNCIA. SUBSISTÊNCIA DA DECISÃO AGRAVADA. AGRAVO A QUE SE NEGA PROVIMENTO. I - As razões do agravo regimental são inaptas para desconstituir os fundamentos da decisão agravada, que, por isso, se mantêm hígidos. II - Aplicando-se a regulamentação da Lei 9.873/1999 ao caso concreto, observa-se que a pretensão sancionatória do TCU, em relação aos atos praticados pelo impetrante, levando-se em consideração a ocorrência de 5 causas interruptivas da prescrição, não teria sido fulminada pelo decurso do tempo. III - A pretensão do recorrente, fundada na discussão sobre os fatos apontados como marcos interruptivos da prescrição da pretensão punitiva da Administração Pública, refoge aos estreitos limites do mandamus, ante a ausência de liquidez e certeza do direito pleiteado. IV - Agravo regimental a que se nega provimento. MS 36067 ED-AgR. Órgão julgador: Segunda Turma. Relator (a) : Min. RICARDO LEWANDOWSKI. Julgamento: 18/10/2019
Ementa: AGRAVO REGIMENTAL EM RECLAMAÇÃO. TRIBUNAL DE CONTAS DA UNIÃO. TOMADA DE CONTA ESPECIAL. PRESCRIÇÃO DA PRETENSÃO PUNITIVA. RECONHECIDA EM DECISÃO DO SUPREMO TRIBUNAL FEDERAL. PRESCRITIBILIDADE DO RESSARCIMENTO AO ERÁRIO FUNDADA EM DECISÃO DE TRIBUNAL DE CONTAS. AÇÃO DE IMPROBIDADE ADMINISTRATIVA COM PEDIDO DE RESSARCIMENTO JÁ EM CURSO. AGRAVO REGIMENTAL A QUE SE NEGA PROVIMENTO. I - O acórdão do TCU determinou a formação de processo administrativo para avaliarem, efetivamente, a eventual responsabilização do agravado para o ressarcimento do dano ao erário, contrariando, assim, autoridade desta Corte no MS 35.512/DF, uma vez que houve a concessão da segurança para declarar a ocorrência da prescrição da pretensão punitiva do TCU em relação às infrações imputadas a ele, destacando-se que a União poderia perseguir os valores referentes ao ressarcimento dos danos na esfera judicial. II - Agravo regimental a que se nega provimento. (Rcl 39497 AgR. Órgão julgador: Segunda Turma. Relator (a) : Min. RICARDO LEWANDOWSKI. Julgamento: 10/10/2020) 
Ementa: MANDADO DE SEGURANÇA. DIREITO ADMINISTRATIVO. TRIBUNAL DE CONTAS DA UNIÃO. SERVIDOR DA SECRETARIA DE SAÚDE DO ESTADO DO ACRE. FISCALIZAÇÃO OMISSA E DEFICIENTE NA EXECUÇÃO DE DOIS CONVÊNIOS FIRMADOS ENTRE A SECRETARIA ESTADUAL E O MINISTÉRIO DA SAÚDE. APLICAÇÃO DE MULTA. ARTS. 28, II, E 58, II, DA LEI 8.443/1992. ART. 268, II, DO REGIMENTO INTERNO DO TCU. PRESCRIÇÃO DA PRETENSÃO SANCIONATÓRIA. OCORRÊNCIA. APLICAÇÃO DA LEI 9.873/1999. PRECEDENTES DESTE STF. MEDIDA LIMINAR DEFERIDA E RATIFICADA NO EXAME DE MÉRITO. SEGURANÇA CONCEDIDA PARA AFASTAR A MULTA APLICADA. 1. A prescrição da pretensão punitiva do TCU é regulada pela Lei 9.873/1999, descabendo a aplicação do prazo decenal previsto na legislação civil (art. 205 do Código Civil) . Ao revés, incide o prazo quinquenal previsto na Lei 9.873/1999 (MS 32201, Rel. Min. Roberto Barroso, PRIMEIRA TURMA, DJe 7/8/2017; MS 35.512-AgR, Rel. Min. Ricardo Lewandowski, SEGUNDA TURMA, DJe 21/6/2019) . 2. In casu, na linha do parecer apresentado pelo Ministério Público Federal e da decisão liminar de minha lavra, é inequívoca a superação do prazo prescricional quinquenal. Os ilícitos apontados pela Corte de Contas ocorreram em julho de 2006, tendo o processo de auditoria sido instaurado em 9/10/2006. A ordem de citação do responsável para a audiência, por sua vez, ocorreu em 25/6/2007. Entretanto, a decisão condenatória recorrível foi exarada somente em 31/5/2016, data da prolação do Acórdão 3513/2016-TCU-Primeira Câmara. 3. Ex positis, CONCEDO A SEGURANÇA unicamente para afastar a sanção de multa aplicada ao impetrante, nos autos da Tomada de Contas Processo 023.288/2006-0, máxime da ocorrência de prescrição da pretensão punitiva do Tribunal de Contas da União. MS 35940. (Órgão julgador: Primeira Turma. Relator (a) : Min. LUIZ FUX. Julgamento: 16/06/2020) .
14.1.4.	Essa orientação também foi seguida nas seguintes decisões monocráticas: MS 36.127-MC/DF e MS 35.940-MC/DF, Rel. Min. Luiz Fux; MS 35.294, MS 35.539/DF e MS 35.971-TP/DF, Rel. Min. Marco Aurélio; MS 34.256 MC/DF, MS 36.054-MC e MS 36.067-MC/DF, Rel. Min. Ricardo Lewandowski.
14.1.5. 	O Supremo Tribunal Federal tem se pronunciado no sentido de reconhecer não só a aplicação da prescrição quinquenal com fulcro na interpretação da Lei 9.873/1999, mas também a incidência dos marcos interruptivos do prazo prescricional consignados na referida lei, tantas vezes quanto presentes os suportes fáticos (MS 32201, Relator: Min. Roberto Barroso) . 
14.1.6. 	Entendimento que também foi adotado nas seguintes decisões monocráticas: MS 36.054, MS 34.256-MC, MS 35.512 e MS 36.067-MC, todos de relatoria do Min. Ricardo Lewandowski; MS 35.294, MS 35.539 e MS 35.971-TP, todos de relatoria do Min. Marco Aurélio; MS 32.201, Rel. Min. Roberto Barroso, e MS 36.127-MC e MS 35.940-MC, Min. Luiz Fux.
14.1.7.	Em relação ao termo inicial da contagem do prazo prescricional, o 'caput' do art. 1º da Lei 9.873/1999 oferece solução que não destoa do modelo adotado pelo TCU no incidente de uniformização de jurisprudência, em que se examinou a prescrição da pretensão punitiva, nos termos do Acórdão 1441/2016-TCU-Plenário (Rel. Min. Benjamin Zymler) , com a adição da particularidade de explicitar o caso de infrações permanentes ou continuadas:
a) Regra geral: 'data da prática do ato'  (o que equivale a 'ocorrência da irregularidade sancionada') ;
b) Regra especial: 'no caso de infração permanente ou continuada, do dia em que tiver cessado'.
14.1.8.	A Lei 9.873/1999, no art. 2º, estabelece as causas interruptivas da prescrição punitiva, consoante abaixo transcrito, já na redação conferida pela Lei 11.941/2009:
Art. 2º Interrompe-se a prescrição da ação punitiva:
I - pela notificação ou citação do indiciado ou acusado, inclusive por meio de edital;
II - por qualquer ato inequívoco, que importe apuração do fato;
III - pela decisão condenatória recorrível.
IV - por qualquer ato inequívoco que importe em manifestação expressa de tentativa de solução conciliatória no âmbito interno da administração pública federal.
14.1.9.	O quadro a seguir indica alguns eventos processuais, ocorridos no curso de uma TCE (fase interna e externa) - instaurada em razão de irregularidades na aplicação de recursos da União transferidos a entes subnacionais - que poderiam ser enquadrados nas causas de interrupção da prescrição acima apontadas, sem prejuízo, é claro, de outras ocorrências fáticas elegíveis como marco interruptivo, a depender da forma de proceder de cada entidade ou órgão tomador de contas.
	I - pela notificação ou citação do indiciado ou acusado, inclusive por meio de edital;
	 (i) notificação no âmbito do procedimento administrativo de ressarcimento previamente à instauração da TCE;
 (ii) notificação efetuada pelo órgão tomador de contas acerca da instauração da TCE;
 (iii) ato que ordenar a citação efetuada pelo TCU.
*Data da ciência da notificação ou citação pelos responsáveis ou de publicação do edital no DOU.

	II - por qualquer ato inequívoco, que importe apuração do fato;
* procedimento que evidencie a apuração dos fatos irregulares, com o objetivo quantificar o dano e identificar possíveis responsáveis.
	 (i) relatório de sindicância ou PAD;
 (ii) relatório de apuração de irregularidades referente ao processo administrativo prévio à instauração da TCE;
 (iii) relatórios de fiscalização, pareceres, despachos, informações e memorandos relacionados à apuração dos fatos irregulares;
 (iv) relatório do tomador de contas;
 (v) relatório do controle interno; 
 (vi) termo de instauração ou designação de instauração da TCE;
 (vii) autuação da TCE no TCU; entre outras causas.
*Há quem inclua nesse grupo diligências que comprovam providências do responsável sobre as irregularidades investigadas.

	III - pela decisão condenatória recorrível.
	 (i) Verifica-se apenas no âmbito do TCU com a data da prolação do acórdão condenatório recorrível.

	IV - por qualquer ato inequívoco que importe em manifestação expressa de tentativa de solução conciliatória no âmbito interno da administração pública federal.
	 (i) pedido de parcelamento;
 (ii) pagamento parcial do débito;
 (iii) qualquer manifestação do responsável que demonstre claramente a sua intenção de recolher o débito.

14.1.10.	Bem se vê, portanto, que haveria uma multiplicidade de causas de interrupção da prescrição, conforme se depreende do art. 2º da Lei 9.873/1999. Tal exegese encontra respaldo em precedentes do STF, a exemplo do que se decidiu no julgamento do MS 36067 (Rel. Min. Ricardo Lewandowski) , com destaque para trecho do voto em que o Relator reconhece cinco causas de interrupção da prescrição, in verbis:
 (...) Assim, faz-se necessário levar em consideração que, apesar de os fatos objeto da apuração conduzida pela Corte de Contas remontarem aos anos de 1999 e 2000, período no qual o impetrante era Secretário de Saúde municipal, o Tribunal de Contas da União deu prosseguimento à tomada de contas especial por ter constatado a ocorrência de 5 causas interruptivas da prescrição, a saber: a) relatório de auditoria em conjunto realizada pelo Denasus e pela Secretaria Federal de Controle, lavrado em 06/07/2001, sendo este, certamente, um ato inequívoco que importou a apuração do fato  (art. 2º, II, da Lei n. 9.873/1999) ; b) instauração de Tomada de Contas Especial pelo FNS, ocorrida em 05/10/2005, sendo este também, certamente, um ato inequívoco que importou a apuração do fato (art. 2º, II, da Lei n. 9.873/1999) ; c) a autuação da presente Tomada de Contas Especial no âmbito do Tribunal de Contas da União, ocorrida em 12/08/2008, sendo este também, certamente, um ato inequívoco que importou a apuração do fato (art. 2º, II, da Lei n. 9.873/1999) ; d) o ato que ordenou a citação do responsável, ora impetrante, ocorrida em 12/07/2010 (art. 2º, I, da Lei n. 9.873/1999) ; e e) o exercício do poder punitivo ocorrido em 20/06/2012, data da prolação do Acórdão 1563/2012-TCU-Plenário (art. 2º, III, da Lei n. 9.873/1999) .
14.1.11.	No caso concreto, tendo como parâmetro a tese firmada pelo STF, no RE 636.886, no sentido de que ambas as pretensões do TCU (sancionatória e ressarcitória) sujeitam-se ao prazo prescricional de 5 anos previsto na Lei 9.873/1999, considerando, ainda, o sistema prescricional descrito na citada lei, inclusive as causas de suspensão e de interrupção da prescrição, temos os seguintes eventos processuais:
a) Nota Técnica de Análise 238/2012, de 2/4/2012 (peça 53) ;
b) Nota Técnica de Reanálise 1319/2013, de 4/12/2013 (peça 72) ,
c) Parecer Financeiro 1142/2017, de 8/11/2017  (peça 73) ,
d) 	Relatório de Auditoria 1394/2019, de 3/3/2020  (peça 96) ,
e)	Despacho do titular da Secex/TCE autorizando a realização das citações propostas, de 17/6/2020 (peça 104) .
14.1.12.	Analisando-se a sequência de eventos processuais enumerados no item anterior, os quais teriam o condão de interromper a prescrição da ação punitiva desta Corte no entender do STF, observa-se que não teria transcorrido o prazo prescricional de 5 (cinco) anos entre cada evento processual e o seguinte. Portanto, mesmo levando-se em consideração o entendimento do STF, não teria ocorrido a prescrição da pretensão sancionatória e ressarcitória a cargo do TCU.
14.1.13.	Além disso, caso concreto tratado no RE 636.886 (tema 899 da repercussão geral) diz respeito à fase de execução judicial de deliberação do Tribunal de Contas, tanto assim que, para deslindá-lo, foi necessária a aplicação da Lei 6.830/1980, a Lei de Execuções Fiscais, diploma legal evidentemente inaplicável à fase que antecede a formação do título executivo extrajudicial, caracterizada pela atuação do órgão de controle externo até a prolação do acórdão.
14.1.14.	 Veja-se que foram opostos embargos declaratórios contra a referida decisão do STF, os quais foram rejeitados pela maioria da Suprema Corte (Plenário, Sessão Virtual de 13.8.2021 a 20.8.2021) , confirmando, portanto, a abrangência da deliberação prolatada na fixação do tema 899, razão por que se deve adotar a orientação prevalente no TCU, no sentido de que a matéria ali tratada alcançaria tão somente a fase judicial de cobrança do título extrajudicial, não atingindo os processos de controle externo, mantendo-se, desse modo,  a interpretação adotada pela Suprema Corte, em 2008, no Mandado de Segurança - MS 26.210, oportunidade em que foi definida a tese da imprescritibilidade das ações de ressarcimento ao erário:
A suspensão pelo STF das demandas nas quais esteja em questão a prescritibilidade da pretensão de ressarcimento ao erário com base em decisão de tribunal de contas (RE 636.886/STF) alcança tão somente a fase judicial de cobrança do título extrajudicial, não atingindo os processos de controle externo em trâmite. Até julgamento definitivo em contrário pelo STF, permanece o entendimento do TCU acerca da imprescritibilidade das pretensões de ressarcimento decorrentes de tomadas de contas especiais. (Acórdão 1267/2019-TCU-Plenário, Relator: Min. AROLDO CEDRAZ) 
A suspensão pelo STF das demandas nas quais esteja em questão a prescritibilidade da pretensão de ressarcimento ao erário com base em decisão de tribunal de contas (RE 636.886/STF) alcança tão somente a fase judicial de cobrança do título extrajudicial, não atingindo os processos de controle externo em trâmite. Até julgamento definitivo em contrário pelo STF, permanecem imprescritíveis as pretensões de ressarcimento decorrentes de tomadas de contas especiais. (Acórdão 7930/2018-TCU-Segunda Câmara, Relatora: Min. ANA ARRAES) .
14.1.15.	Por outro lado, especificamente no que tange à prescrição da pretensão punitiva, verifica-se que o Acórdão 1441/2016-TCU-Plenário, Relator Ministro Benjamin Zymler, que uniformizou a jurisprudência acerca dessa questão, subordinou tal prescrição ao prazo prescricional geral indicado no art. 205, do Código Civil, que é de dez anos, contado da data de ocorrência da irregularidade sancionada, nos termos do art. 189, do Código Civil, sendo este prazo interrompido pelo ato que ordenar a citação, a audiência ou a oitiva do responsável.
14.1.16.	No caso em exame, não ocorreu a prescrição da pretensão punitiva, uma vez que a irregularidade sancionada ocorreu em 29/6/2010 (data da entrada do repasse federal na conta específica do convênio, peça 25) e o ato de ordenação da citação ocorreu em 17/6/2020 (peça 104) .
14.1.17.	Portanto, diferente do entendimento esposado pelos responsáveis, não se configurou a prescrição nem tanto em relação à competência sancionatória deste Tribunal nem quanto em relação ao ressarcimento dos danos ao erário) .
14.2.	Quanto à 'Realização de evento vinculado ao aniversário do município', em que pese a argumentação da defesa de que o objeto do evento estava previsto na alínea 'm' do art. 16 da Portaria 153/2009/MTur e de que em nenhum momento se colocou em dúvida a realização do evento, não se vislumbra possível o afastamento desta irregularidade, uma vez que a realização do evento ligado ao aniversário do município atinge o alcance das finalidades específicas do ajuste. Sem o alcance da finalidade, não há que se falar em comprovação da boa e regular aplicação dos recursos federais. Logo, a execução do evento objeto pactuado no ajuste não configura, por si só, a regularidade do convênio.
14.2.1.	Sobre o juízo ora apresentado, cabe relatar que esta Corte de Contas já se posicionou, em caso semelhante, no voto da Exma. Ministra Ana Arraes que fundamentou o Acórdão 11916/2016-TCU-Segunda Câmara, conforme excertos adiante:
O órgão repassador, além de falhas na documentação da prestação de contas, constatou que o contrato firmado pela prefeitura para execução do convênio incluiu, além do encontro ecológico, a comemoração do '12º aniversário de emancipação política da cidade'. Destarte, ao considerar incompatível o referido evento com o art. 16 da Portaria MTur 153/2009, o concedente impugnou a totalidade das despesas.
 (...) 
Com as vênias ao MPTCU, considero que a alteração do escopo do convênio para incluir evento estranho ao autorizado pelo órgão repassador, e ainda de natureza incompatível com o rol de eventos elegíveis pelo MTur à época do ajuste, é razão suficiente para impugnação total das despesas.
A cessão dos recursos federais tem por pressuposto o alcance das finalidades específicas que justificaram os repasses, posto que são elas que materializam o interesse recíproco em que se baseiam as transferências voluntárias.
Notadamente em face da revelia do responsável, não há elementos que permitam concluir pela coincidência finalística entre o objeto do convênio ('1º Encontro Ecológico do Pico da Bandeira') e a festa realizada pelo município ('12º aniversário de emancipação política da cidade') . Ainda que tenham sido realizados de forma concomitante, não há evidências de que os valores federais tenham sido aplicados apenas no primeiro.
Além disso, no precedente citado pelo ilustre membro do MPTCU, havia o intervalo de 13 dias entre os eventos impugnados, o que reforçou a possibilidade de execução de ambos. No caso em epígrafe, diferentemente, os dois eventos foram realizados no mesmo período (03, 04, 05 e 06 de dezembro de 2009) , o que acentua o risco de desvio de finalidade.
14.3.	Quanto à 'ausência de direito de exclusividade da empresa', esclarece-se a defesa que os contratos de exclusividade exigidos não são os contratos de exclusividade que constam nos autos com a empresa intermediaria (Artemais Locações E Eventos Ltda., CNPJ 11.501.722/0001-46) , pois estes são restritos a data e a evento específico. 
14.3.1.	Neste sentido, segue o Acórdão 96/2008-TCU-Plenário, Sessão de 30/1/2008, prolatado em feito relatado pelo Exmo. Ministro Benjamim Zymler, determinou ao Ministério do Turismo, dentre outras, a obrigatoriedade de adoção de algumas providências a serem tomadas pela Convenente na execução de Convênio com recursos federais, as quais deveriam ser comprovadas quando da prestação de contas, sob pena de glosa dos valores envolvidos:
9.5.1. quando da contratação de artistas consagrados, enquadrados na hipótese de inexigibilidade prevista no inciso III do art. 25 da Lei nº 8.666/1992, por meio de intermediários ou representantes:
9.5.1.1. deve ser apresentada cópia do contrato de exclusividade dos artistas com o empresário contratado, registrado em cartório. Deve ser ressaltado que o contrato de exclusividade difere da autorização que confere exclusividade apenas para os dias correspondentes à apresentação dos artistas e que é restrita à localidade do evento; 
9.5.1.2. o contrato deve ser publicado no Diário Oficial da União, no prazo de cinco dias, previsto no art. 26 da Lei de Licitações e Contratos Administrativos, sob pena de glosa dos valores envolvidos.
14.3.2.	Posteriormente, a jurisprudência dessa Corte de Contas sobre o tema evoluiu, e no Acórdão 1435/2017-TCU-Plenário, Sessão de 5/7/2017, proferido em processo de Consulta relatado pelo Exmo. Ministro Vital do Rêgo (com Voto de Revisor do Exmo. Ministro Augusto Sherman) , o TCU respondeu ao Ministério do Turismo o seguinte: 
9.2.1. a apresentação apenas de autorização/atesto/carta de exclusividade que confere exclusividade ao empresário do artista somente para o (s) dia (s) correspondente (s) à apresentação deste, sendo ainda restrita à localidade do evento, não atende aos pressupostos do art. 25, inciso III, da Lei 8.666/1993, representando impropriedade na execução do convênio; .
9.2.2. do mesmo modo, contrariam o sobredito dispositivo legal as situações de contrato de exclusividade - entre o artista/banda e o empresário - apresentado sem registro em cartório, bem como de não apresentação, pelo convenente, do próprio contrato de exclusividade; .
9.2.3. tais situações, no entanto, podem não ensejar, por si sós, o julgamento pela irregularidade das contas tampouco a condenação em débito do (s) responsável (is) , a partir das circunstâncias inerentes a cada caso concreto, uma vez que a existência de dano aos cofres públicos, a ser comprovada mediante instauração da devida tomada de contas especial, tende a se evidenciar em cada caso, entre outras questões, quando: 
9.2.3.1. houver indícios de inexecução do evento objeto do convênio; ou
9.2.3.2. não for possível comprovar o nexo de causalidade, ou seja, que os pagamentos tenham sido recebidos pelo artista ou por seu representante devidamente habilitado, seja detentor de contrato de exclusividade, portador de instrumento de procuração ou carta de exclusividade, devidamente registrados em cartório.
14.4.	Dessa forma, com base no referido Acórdão 1435/2017-TCU-Plenário, rejeita-se as razoes de justificativas apresentadas, ressaltando que a inexigibilidade se aplica somente a artista ou banda e não a produtora de eventos e, portanto:
a) A contratação de artistas, via intermediário, por inexigibilidade de licitação, baseada em exclusividade, deve ser feita mediante a apresentação de Contrato de Exclusividade.
b) Não são contratos de exclusividade considerados legalmente válidos para fins de contratação de intermediários de artistas por inexigibilidade, a serem pagos com recursos federais, os documentos: i. restritos ao dia do evento; ii. restritos à localidade do evento; iii. não registrados em cartório.
c) A não apresentação do contrato de exclusividade pela entidade convenente, ou a apresentação de contrato não considerado válido, configura burla ao art. 25, inciso III, da Lei 8.666/1993.
d) Em caso de ocorrência no disposto na alínea 'c' (contratação indevida de intermediário de artistas por inexigibilidade) , para se considerar que há uma segunda irregularidade, de não comprovação da boa e regular utilização de recursos, causadora de danos ao Erário, deverá se verificar a ocorrência de uma dessas duas situações: i. inexecução física; ou ii. ausência de comprovação de nexo causal entre os recursos do convênio e pagamentos aos artistas (entenda-se como nexo causal, o pagamento ao artista, ao representante legal da banda, ou ao intermediário exclusivo legalmente constituído) .
14.4 	Com isso, rejeita-se também as alegações de defesa apresentadas quanto à 'ausência de comprovação de que as empresas contratadas pagaram os cachês das bandas ou cantores que realizaram o evento', pois a defesa não logrou êxito em apresentar tais comprovantes, conforme exigido no Termo do Convênio 311/2010, Cláusula Terceira, inciso II, alíneas 'oo' e 'pp'. 
14.5.	Frisa-se, ainda que, ao contrário do que supôs a defesa, a ausência de tais comprovantes impede comprovar o nexo de causalidade entre os recursos federais repassados e os pagamentos efetuados as atrações musicais que realizaram shows.
14.6.	Quanto ao relato da defesa de dificuldade do responsável em obter documentação, devido a questões de oposição política pela atual Administração e o consequente pedido de requisição de documentos junto ao MTur e ao Município de Venda Nova do Imigrante, registra-se que não cabe ao TCU demandar terceiros com o fito de produzir provas em favor do gestor, pois nos processos referentes à comprovação de utilização regular de recursos públicos prevalece o Princípio da Supremacia do Interesse Público, fazendo com que se tenha a inversão do ônus da prova, cabendo, pois, ao gestor público comprovar a boa aplicação dos dinheiros e valores públicos sob sua responsabilidade (art. 70, parágrafo único, da Constituição Federal e art. 93 do Decreto-Lei 200/1967, c/c o art. 66 do Decreto 93.872/1986) .
14.7.	Tal entendimento, confirmado pelo Supremo Tribunal Federal no Mandado de Segurança (MS 20.335/DF, de 12/10/1982 da Relatoria do Ministro Moreira Alves) , é também consolidado nesta Corte de Contas, conforme se verifica nos Acórdão 4869/2010-TCU-Primeira Câmara, 2.665/2009-TCU- Plenário, 5.798/2009-TCU-1a Câmara, 5.858/2009-TCU-2a Câmara, 903/2007-TCU-1a Câmara e 1.656/2006-TCU-Plenário.
14.8	Desse modo, o gestor deve fornecer todas as provas da regular aplicação dos recursos sob sua responsabilidade, em conformidade com os normativos vigentes e reiterada jurisprudência do TCU.
14.9.	Por fim, quanto ao pedido de sustentação oral, informa-se que ele deverá ser atendido, pois de fato está previsto no art. 168 do RI/TCU, in verbis:
Art. 168. No julgamento ou apreciação de processo as partes poderão produzir sustentação oral, após a apresentação, ainda que resumida, do relatório e antes do voto do relator, pessoalmente ou por procurador devidamente constituído, desde que a tenham requerido ao Presidente do respectivo colegiado até quatro horas antes do início da sessão.
Prescrição da Pretensão Punitiva
15.	Vale ressaltar que a pretensão punitiva do TCU, conforme Acórdão 1441/2016-TCU-Plenário, Relator: Benjamin Zymler, que uniformizou a jurisprudência acerca dessa questão, subordina-se ao prazo geral de prescrição indicado no art. 205 do Código Civil, que é de dez anos, contado da data de ocorrência da irregularidade sancionada, nos termos do art. 189 do Código Civil, sendo este prazo interrompido pelo ato que ordenar a citação, a audiência ou a oitiva dos responsáveis.
16.	No caso em exame, não ocorreu a prescrição uma vez que a irregularidade sancionada ocorreu em 29/6/2010 (data da entrada do repasse federal na conta específica do convênio, peça 25) , e o ato de ordenação da citação ocorreu, em 17/6/2020 (peça 104) .
CONCLUSÃO
17.	Em face da análise promovida no item 14, verifica-se que o Sr. Dalton Perim não logrou comprovar a boa e regular aplicação dos recursos. Ademais, inexistem nos autos elementos que demonstrem a boa-fé do responsável ou a ocorrência de outras excludentes de culpabilidade.
18.	Tendo em vista que não constam dos autos elementos que permitam reconhecer a boa-fé do responsável, sugere-se que as suas contas sejam julgadas irregulares, nos termos do art. 202, § 6º, do Regimento Interno do TCU, condenando-o ao débito atualizado monetariamente e acrescido de juros de mora, nos termos do art. 202, §1º do Regimento Interno do TCU, descontado o valor eventualmente recolhido e aplicando-lhes as multas previstas nos arts. 57 e 58 da Lei 8.443/1992. 
PROPOSTA DE ENCAMINHAMENTO
19.	Ante o exposto, submetem-se os autos à consideração superior com a proposta de:
 rejeitar as alegações de defesa apresentadas pelo Sr. Dalton Perim (CPF XXX.649.587-XX) ;
 rejeitar as razões de justificativas apresentadas pelo Sr. Dalton Perim (CPF XXX.649.587-XX) ;
c)  julgar irregulares, nos termos dos arts. 1º, inciso I, 16, inciso III, alíneas 'b' e 'c', da Lei 8.443/1992, c/c os arts. 19 e 23, inciso III, da mesma Lei, as contas do Sr. Dalton Perim (CPF XXX.649.587-XX) , ex-prefeito de Venda Nova do Imigrante - ES, condenando-o ao pagamento da importância a seguir especificada, atualizada monetariamente e acrescida dos juros de mora, calculada a partir da data discriminada até a data da efetiva quitação do débito, fixando-lhe o prazo de quinze dias, para que comprove, perante o Tribunal, o recolhimento da referida quantia aos cofres do Tesouro Nacional, nos termos do art. 23, inciso III, alínea 'a', da citada lei, c/c o art. 214, inciso III, alínea 'a', do Regimento Interno do TCU. 
	Data de ocorrência
	Valor histórico (R$) 
	Identificador da parcela

	29/6/2010
	200.000,00
	D1

	7/8/2010
	685,42
	C1

                   Valor atualizado do débito (sem juros) em 14/9/2021: R$ 440.968,50
d) aplicar ao Sr. Dalton Perim (CPF XXX.649.587-XX) , individualmente, a multa prevista no art. 57 da Lei 8.443/1992 c/c o art. 267 do Regimento Interno, com a fixação do prazo de quinze dias, a contar das notificação, para comprovar, perante o Tribunal (art. 214, inciso III, alínea 'a', do Regimento Interno) , o recolhimento da dívida aos cofres do Tesouro Nacional, atualizada monetariamente desde a data do acórdão que vier a ser proferido por este Tribunal até a do efetivo recolhimento, se paga após o vencimento, na forma da legislação em vigor;
  e) aplicar ao Sr. Dalton Perim (CPF XXX.649.587-XX) , individualmente, a multa prevista no art. 58, inciso II da Lei 8.443/1992 c/c o art. 267 do Regimento Interno, com a fixação do prazo de quinze dias, a contar das notificação, para comprovar, perante o Tribunal (art. 214, inciso III, alínea 'a', do Regimento Interno) , o recolhimento da dívida aos cofres do Tesouro Nacional, atualizada monetariamente desde a data do acórdão que vier a ser proferido por este Tribunal até a do efetivo recolhimento, se paga após o vencimento, na forma da legislação em vigor;
f)  autorizar, desde logo, a cobrança judicial das dívidas, caso não atendidas a notificação, na forma do disposto no art. 28, inciso II, da Lei 8.443/1992;
g) autorizar também, desde logo, se requerido, com fundamento no art. 26, da Lei 8.443, de 1992, c/c o art. 217, §§ 1º e 2º do Regimento Interno do TCU, o parcelamento da (s) dívida (s) em até 36 parcelas, incidindo, sobre cada parcela, corrigida monetariamente, os correspondentes acréscimos legais, fixando-lhe o prazo de quinze dias, a contar do recebimento da notificação, para comprovar, perante o Tribunal, o recolhimento da primeira parcela, e de trinta dias, a contar da parcela anterior, para comprovar os recolhimentos das demais parcelas, devendo incidir, sobre cada valor mensal, atualizado monetariamente, os juros de mora devidos, no caso do débito, na forma prevista na legislação em vigor, alertando os responsáveis de que a falta de comprovação do recolhimento de qualquer parcela importará o vencimento antecipado do saldo devedor, nos termos do § 2º do art. 217 do Regimento Interno deste Tribunal; 
h) enviar cópia do Acórdão a ser prolatado à Procuradoria da República no Estado do Espírito Santo, nos termos do § 3º do art. 16 da Lei 8.443/1992, c/c o § 7º do art. 209 do Regimento Interno do TCU, para adoção das medidas cabíveis.
i) enviar cópia do Acórdão que vier a ser proferido ao Ministério do Turismo e aos responsáveis, para ciência, informando que a presente deliberação, acompanhada do Relatório e do Voto que a fundamenta, está disponível para a consulta no endereço www.tcu.gov.br/acordaos, além de esclarecer que, caso requerido, o TCU poderá fornecer sem custos as correspondentes cópias, de forma impressa;
j) 	informar à Procuradoria da República no Estado do Espírito Santo, que a presente deliberação, acompanhada do Relatório e do Voto que a fundamenta, está disponível para a consulta no endereço www.tcu.gov.br/acordaos, além de esclarecer que, caso requerido, o TCU poderá fornecer sem custos as correspondentes cópias, de forma impressa; e
k) informar à Procuradoria da República no Estado do Espírito Santo, nos termos do parágrafo único do art. 62 da Resolução TCU 259/2014, os procuradores e membros do Ministério Público credenciados nesta Corte podem acessar os presentes autos de forma eletrônica e automática, ressalvados apenas os casos de eventuais peças classificadas como sigilosas, as quais requerem solicitação formal".
	É o Relatório.

Gregório Ribeiro da Silva (16046/OAB-ES), José Manoel Almeida Bolzan (23129/OAB-ES) e outros, representando Dalton Perim.

Procurador Marinus Eduardo De Vries Marsico.

TOMADA DE CONTAS ESPECIAL. CONVÊNIO. MTUR. REALIZAÇÃO DE EVENTO. VINCULAÇÃO DO EVENTO COM O ANIVERSÁRIO DO MUNICÍPIO. AUSÊNCIA DE NEXO DOS RECURSOS COM AS APRESENTAÇÕES MUSICAIS. NÃO COMPROVAÇÃO DA EXCLUSIVIDADE DA EMPRESA CONTRATADA. CITAÇÃO APRESENTAÇÃO DE ALEGAÇÕES DE DEFESA. ACOLHIMENTO PARCIAL. AUSÊNCIA DE NEXO DE CAUSALIDADE ENTRE OS RECURSOS E PARTE DAS ATRAÇÕES ARTÍSTICAS. CONTAS IRREGULARES. DÉBITO. MULTA.

TOMADA DE CONTAS ESPECIAL (TCE)

Secretaria de Controle Externo de Tomada de Contas Especial (SecexTCE).

Trata-se de Tomada de Contas Especial instaurada pelo então Ministério do Turismo, em desfavor do Sr. Dalton Perim, ex-Prefeito do Município de Venda Nova do Imigrante/ES (gestão 2009-2016) , em razão da não comprovação da regular aplicação dos recursos repassados por meio do Convênio 311/2010 (Siafi 733219) , que tinha por objeto a realização da "22ª Festa Cultural, Turística".
2.	O Convênio 311/2010 foi firmado no valor de R$ 210.000,00, com R$ 200.000,00 repassados pelo concedente e R$ 10.000,00 referentes à contrapartida municipal. A vigência transcorreu no período de 7/5/2010 a 28/8/2010.
3.	De acordo com o plano de trabalho, o evento seria realizado no período de 7/5 a 9/5/2010, com aplicação dos recursos no pagamento das atrações musicais da festa, da seguinte forma (peça 13) :
	a) Banda Fênix: R$ 19.324,50;
	b) Dupla Nando e Michel: R$ 19.480,50;
	c) Dupla Ataíde e Alexandre: R$ 77.980,50;
	d) Banda Movimento: R$ 13.523,25;
	e) Dupla Leo e Luan: R$ 10.344,75;
	f) Dupla Pedro e Thiago: R$ 52.299,00;
	g) Banda Raízes: R$ 11.797,50; e
	h) impostos: R$ 5.250,00. 
4.	A prestação de contas foi reprovada do ponto de vista técnico por ter havido vinculação do evento com o aniversário do Município, comemorado em 10 de maio, o que seria vedado pela Portaria MTur 171/2008 (peça 64-fl. 02) .   
5.	Diante da não aceitação das justificativas encaminhadas e da não devolução dos recursos, foi instaurada esta TCE com a responsabilização do Sr. Dalton Perim por débito equivalente à totalidade dos recursos federais transferidos à conta do convênio. 
6.	Este Tribunal promoveu a citação do responsável pelas seguintes irregularidades:
	a) realização de evento vinculado ao aniversário do Município, situação vedada pelo Ministério do Turismo (art. 16 da Portaria MTur 153, de 6 de outubro de 2009) ; e
	b) ausência de comprovação de que a empresa que não detinha direitos de exclusividade, contratada irregularmente por inexigibilidade, pagou o cachê de bandas ou cantores que realizaram o evento (cf. o Termo do Convênio 311/2010, Cláusula Terceira, inciso II, alíneas "oo" e "pp") .
7.	Ademais, o Sr. Dalton Perim foi ouvido em audiência em face da contratação, por inexigibilidade de licitação, de empresas que não detinham direitos de exclusividade de artistas que se apresentaram no evento.
8.	A título de defesa e justificativa, o responsável alegou:
	a) a ocorrência de prescrição consoante o Tema 899 do STF;
	b) a incorreta contagem da prescrição, ao não se utilizar as datas do evento ou de celebração do convênio como marco inicial;
	c) a consonância do evento com o enquadramento proposto pela municipalidade e aceito pelo MTur no item "feiras e exposições de produtos locais, regionais ou nacionais", previsto na alínea "m" do art. 16 da Portaria 153/2009/MTur;
	d) a efetiva realização do objeto;
	e) a comprovação da exclusividade da empresa contratada (Artemais Locações e Eventos Ltda.) por meio da apresentação dos contratos de exclusividade (peça 51) , os quais não teriam sido impugnados pelo MTur (Notas Técnicas 238/2012-peça 53 e 331/2012-peça 64) ;
	f) a realização dos pagamentos à empresa contratada mediante débito na conta específica do convênio, o que comprovaria o nexo de causalidade entre os recursos e as apresentações; e
	g) a dificuldade em obter a documentação do convênio decorrente de oposição política da administração do Município, motivo pelo qual solicitava que o TCU diligenciasse para suprir a falta.
9.	A SecexTCE não acolheu argumentação, tendo em vista que:
	a) o Tema 899 não seria aplicável ante o teor da decisão prolatada pelo STF em embargos de declaração;
	b) não ocorreu prescrição ressarcitória, nem punitiva, qualquer que seja o parâmetro aplicado (Lei 9.873/1999, Acórdão 1441/2016-TCU-Plenário) , sem prejuízo de se ressaltar a prevalência do entendimento quanto à imprescritibilidade do débito conforme a jurisprudência desta Corte;
	c) a irregularidade sancionada ocorreu em 29/6/2010 (data da entrada do repasse federal na conta específica do convênio) e o ato de ordenação da citação ocorreu em 17/6/2020;
	d) a realização do evento ligado ao aniversário do Município não alcançou as finalidades específicas do ajuste;
	e) os contratos de exclusividade apresentados não satisfaziam os requisitos do Acórdão 96/2008-TCU-Plenário, Relator Ministro Benjamim Zymler, e do Acórdão 1435/2017-TCU-Plenário, Relator Ministro Vital do Rêgo;
	f) diante da falta de demonstração da exclusividade, restou caracterizada a ausência de nexo de causalidade entre os recursos e os artistas, já que não foram apresentados os comprovantes de pagamento dos cachês, como previsto no termo do convênio; e
	g) cabe ao gestor adotar as providências para obter a documentação comprobatória da regular aplicação dos recursos, nos termos do art. 93 do Decreto-lei 200/1967.
10.	Com base nessa contra-argumentação, a unidade técnica propôs julgar as contas irregulares, condenar o responsável em débito pelo valor integral repassado e aplicar-lhe a multa do art. 57 da Lei 8.443/1992, bem como a multa prevista no art. 58, inciso II, do mesmo diploma legal.
11.	O MP/TCU anuiu às proposições.
II
12.	Peço vênias para divergir do entendimento quanto à irregular vinculação do evento ao aniversário do Município.
13.	As circunstâncias presentes no caso concreto permitem considerar que a proximidade entre a data do evento apoiado e a data magna do Município não configurou, isoladamente, irregularidade, vez que:
	a) o evento não foi realizado de forma concomitante ao aniversário da cidade, nem foi incluído como parte de eventuais festejos; ele precedeu a data comemorativa do Município; 
	b) o material publicitário veiculado na imprensa e em cartazes não mencionava o aniversário da cidade, não obstante algumas das matérias jornalísticas constantes da prestação de contas fizessem alusão à data comemorativa (peça 63) ;
	c) o evento realizado adequou-se ao enquadramento no art. 16, alínea "m", da Portaria 153/2009 ("feiras e exposições de produtos locais, regionais e nacionais") , consoante proposto e aceito pelo MTur, visto que incluiu desfiles de máquinas agrícolas, carros de boi e cavaleiros, assim como exposição e comercialização de goiabada e queijo gigantes (respectivamente, 600 e 650 kg) , este último produzido pela Associação dos Pecuaristas de Venda Nova - AAGROPE (peça 63) ;
	d) o Município é reconhecidamente tradicional polo de agroturismo[footnoteRef:2], tendo sido agraciado pelo MTur com o título de capital nacional do agroturismo em 2006;  [2:  a) https://www.es.gov.br/Noticia/capital-nacional-do-agroturismo-recebe-visita-da-equipe-da-setur#:~:text=O%20munic%C3%ADpio%20de%20Venda%20Nova, de%20Capital%20Nacional%20do%20Agroturismo (acesso em 24/3/2022) .b) https://blogdestinoes.com.br/venda-nova-agroturismo/ (acesso em 24/3/2022) .] 
	e) a população do Município somava 20 mil pessoas segundo o Censo 2009 (peça 18 - fl. 01) ;
	f) as matérias jornalísticas apresentadas estimavam que a festa atraiu um público de 35 mil pessoas (peça 63-fls. 02 e 06) ; e
	g) nesse contexto, é razoável entender que o evento tenha gerado fluxo turístico próprio, independente do aniversário do Município, tal como outros eventos relacionados ao agroturismo também promovidos em Venda Nova do Imigrante (Festa do Tomate, Festa do Galo Caipira e Festa da Polenta) ; na verdade, infere-se que o fluxo gerado pelo evento pode ter sido, em seguida, aproveitado ou carreado para eventual comemoração do aniversário da cidade.
14.	Essas condições permitem considerar que a Festa Cultural e Artística foi realizada em consonância com as finalidades previstas no art. 14 da Portaria MTUR 153/2009 para a categoria em que foi enquadrada, ou seja, evento gerador de fluxo turístico. Lembre-se que, de acordo com a referida norma, eventos geradores de fluxo turístico "são aqueles que efetivamente contribuam para a movimentação de fluxos regionais, nacionais e internacionais de turistas no Brasil (...) ".
15.	É de se concluir que o evento foi realizado nos moldes avençados. Ressalte-se que, em situação semelhante relativa à proximidade do evento conveniado com o aniversário da municipalidade, esta Corte também afastou a irregularidade, conforme se verifica no Acórdão 6805/2017-TCU-Primeira Câmara (de minha relatoria) .
III
16.	A outra irregularidade tratada nos autos refere-se à ausência de comprovação do nexo de causalidade entre os recursos federais e as apresentações artísticas. Conforme o entendimento da SecexTCE, os contratos firmados entre a Empresa Artemais e os artistas não atenderam os requisitos necessários para estabelecer a exclusividade de representação, posto que restritos a data e evento específicos. Como o responsável não apresentou a comprovação do pagamento dos cachês, a instrução considerou confirmada a irregularidade.
17.	Neste ponto, divirjo parcialmente da unidade técnica.
18.	Alguns contratos celebrados entre a Empresa Artemais e os artistas constam das fls. 10/19 da peça 51 destes autos. Os documentos estão intitulados "contrato de prestação de serviços de promoção, agenciamento, mandato e outras avenças". Segundo as cláusulas primeira e terceira dos contratos, o artista investiu a empresa, pelo prazo de 1 ano, prorrogável, nos poderes de administrador, procurador, empresário e representante, em caráter de exclusividade, nas atividades profissionais exercidas em todo o território do Espírito Santo.
19.	Como se percebe, não se trata de carta de exclusividade restrita à data e ao evento realizado em Venda Nova do Imigrante e, sim, de contrato de representação que extrapola a esfera municipal e se configura mais abrangente quanto ao prazo. Nessas condições, não havia a possibilidade de o Município licitar a produção dos shows daqueles determinados artistas, já que apenas a empresa Artemais os representava no âmbito do Estado do Espírito Santo. Essa situação se constitui em exclusividade relativa, admitida por este Tribunal em aquisições de medicamentos e livros didáticos (Acórdão 6803/2010-TCU-Segunda Câmara, Relator Ministro-Substituto André de Carvalho, e Acórdão 3290/2011-TCU-Plenário, Relator Ministro José Jorge) . Nesses casos, esta Corte acolheu a exclusividade relativa como fundamento para contratação por inexigibilidade, uma vez que, nas áreas geográficas indicadas nas avenças, não haveria viabilidade de competição. Portanto, cabe acolher os respectivos contratos, desde que estejam de acordo com os demais requisitos aplicáveis, aspecto que será analisado a seguir.
20.	O primeiro contrato está assinado pelo Sr. Antônio Farias Boechat, representante da empresa Artemais consoante procuração juntada na fl. 25 da peça 51, e pelos Srs. Claudemir Marçal e Laudarcy Ricardo de Oliveira, mencionados como componentes da dupla "Ataíde e Alexandre" (peça 51-fls. 10/11) . O documento não se afigura capaz de comprovar a exclusividade de representação, uma vez que não há reconhecimento do cartório, de forma a atestar a autenticidade das assinaturas dos músicos. Por conseguinte, o referido documento não pode ser acolhido, já que não preenche o requisito indicado no item 9.5.1.1 do Acórdão 96/2008-TCU-Plenário.
21.	A seguir, encontra-se o contrato de exclusividade celebrado entre o representante da Artemais acima referido e os Srs. Allan Alves Fraga, Fernando Moreira Silveira e José Bernardes Júnior, na qualidade de componentes da Banda Raízes (peça 51 - fls. 12/13) . As firmas do representante da empresa e do Sr. Allan Alves Fraga contêm o reconhecimento aposto pelo cartório. Localizou-se registro na internet com indicação do Sr. Allan Alves Fraga como componente da Banda Raízes[footnoteRef:3]. Logo, o contrato em tela pode ser acolhido e o valor despendido no pagamento do show (R$ 11.797,50) pode ser reduzido do débito. [3:  a) https://pt-br.facebook.com/photo/?fbid=575875342520582&set=ecnf.100002943651014 (acesso em 31/3/2022) . b) https://pt-br.facebook.com/allan.alvesfraga (idem) .] 
22.	O terceiro contrato acostado à peça 51 (fls. 14/15) foi assinado entre a Artemais, representada pelo Sr. Edilson Lucas do Amaral Júnior, conforme procuração anexada na fl. 04 da mesma peça, e os Srs. Leonildo Gomes da Silva e Claudinei Machado Ribeiro, como integrantes da dupla Leo e Luan. As três assinaturas estão devidamente reconhecidas em cartório. Há numerosas referências na internet vinculando o Sr. Leonildo Gomes da Silva à dupla como componente e compositor[footnoteRef:4]. Consequentemente, pode-se acolher o documento como contrato de exclusividade válido, cabendo retirar, do débito, o valor pago pela apresentação artística (R$ 10.344,75) . [4:  a) https://www.vagalume.com.br/leo-e-luan/acabou.html (acesso em 25/3/2022) .b) https://www.dunsguide.com.br/search?industry=99995476&location=106770 (idem) .] 
23.	 Em seguida, tem-se o contrato celebrado pela Artemais com os Srs. Joubert de Oliveira Silva, Braulino Vidal de Oliveira e Renato Silva Trevizani, na condição de componentes da Banda Movimento (fls. 16/17) . As quatro assinaturas estão reconhecidas em cartório. Verificou-se também que há notícias em site de veículo da imprensa informando que os Srs. Joubert Oliveira e Braulino Vidal integravam a banda[footnoteRef:5]. Assim, pode-se considerar comprovada a exclusividade para suprimir-se, do débito, o valor referente ao show correspondente (R$ 13.523,25) . [5:  https://www.agazeta.com.br/es/obituario/musico-de-jardim-camburi-morre-vitima-da-covid-19-0321 (acesso em 25/3/2022) .] 
24.	Por fim, nas fls. 18 e 19 da peça 51, consta o contrato de representação exclusiva celebrado entre a empresa Artemais e os Srs. Benedito Ferreira Silva e Michel Vasconcellos Machado, estes últimos na qualidade de componentes da dupla Nando e Michel. Há autenticação das assinaturas dos dois músicos aposta pelo cartório. Em pesquisa na internet[footnoteRef:6], verifica-se que o Sr. Michel Machado é, de fato, integrante da dupla. Logo, pode-se acolher o documento como contrato de exclusividade válido, cabendo retirar-se, do débito, o valor pago pela apresentação artística dos cantores (R$ 19.480,50) . [6:  a) https://br.linkedin.com/in/michel-machado-1a30486b (acesso em 31/3/2022) .b) https://www.facebook.com/Michel-Machado-129211497246097/videos/nando-e-michel-de-volta-como-tudo-come%C3%A7oue-o-lan%C3%A7amento-acontece-no-villa-bohemi/438417849658792/ (idem) .] 
25.	Cumpre registrar que, nas peças 25, 30/32, 36/41, 45/48 estão acostados os documentos comprobatórios das despesas acima acolhidas, como extrato bancários, notas fiscais e comprovantes de pagamento, entre outros, não havendo reparo a ser feito.  
26.	Observe-se, ainda, que não consta dos autos documentação relativa à representação da Banda Fênix e da dupla Pedro e Thiago.	
27.	Assim, entende-se que não há comprovação do nexo de causalidade dos recursos com as apresentações da dupla Alexandre e Ataíde, da Banda Fênix e da dupla Pedro e Thiago, já que não foram apresentados contratos de exclusividade nos moldes previstos no Acórdão 96/2008-TCU-Plenário, nem comprovação do pagamento do cachê dos artistas, conforme exigido pela Cláusula Terceira, inciso II, alíneas "oo" e "pp", do termo do convênio. Em consequência, permanecem como débito as quantias correspondentes (R$ 77.980,50; R$ 19.324,50 e R$ 52.299,00) .
28.	Como data de ocorrência para contabilização do débito e contagem da prescrição, a SecexTCE entendeu cabível indicar o dia 29/6/2010, data em que o repasse federal foi transferido para a conta específica do convênio. Contudo, penso que se deva adotar, como marco inicial, o momento em que ocorreu a irregularidade, ou seja, a data de realização dos pagamentos das despesas irregulares, conforme preceituado na jurisprudência desta Corte. Segundo os documentos acostados nas peças 27 (fl. 04) , 33 (fl. 04) e 42 (fl. 04) , os pagamentos irregulares ocorreram em 19/7/2010. De todo modo, lembre-se que, tomando-se qualquer um dos dois parâmetros, conclui-se que não se operou prescrição da pretensão punitiva, vez que o ato que ordenou a citação foi expedido em 17/6/2020.  
IV
29.	Com base nessas considerações, resta configurada a irregularidade das contas do Sr. Dalton Perim diante da não comprovação da boa e regular aplicação de parte dos recursos conveniados. Como já anotado em itens precedentes, não ficou demonstrado o nexo de causalidade dos recursos com as apresentações da dupla Alexandre e Ataíde, da Banda Fênix e da dupla Pedro e Thiago, seja por meio da comprovação da exclusividade de representação da empresa Artemais, seja por meio da comprovação de recebimento do cachê pelos músicos. Assim, cabe a condenação do responsável em débito, bem como a aplicação da multa do art. 57 da Lei 8.443/1992. Ressalte-se que o dano foi ocasionado pela inobservância às cláusulas do convênio referentes à contratação e à comprovação do pagamento aos artistas, o que configurou o distanciamento do dever de cuidado no trato da coisa pública e, consequentemente, erro grosseiro na gestão dos recursos do ajuste. Por conseguinte, encontra-se justificada a imposição de sanção.
30.	A unidade técnica propôs também a aplicação, ao gestor, da multa do art. 58, inciso II, da LOTCU, tendo em vista que a empresa receptora dos pagamentos não detinha contrato de exclusividade com os artistas e, portanto, fora contratada irregularmente com fundamento em inexigibilidade de licitação. 
31.	Todavia, penso que, neste caso específico, há vinculação essencial entre os atos irregulares de contratação e de realização dos pagamentos na materialização do débito. Nessa esteira, pode-se aplicar o princípio da absorção para considerar que se afigura suficiente apenar o responsável com a referida multa do art. 57 da Lei 8.443/1992. 
	Feitas as considerações pertinentes ao caso, submeto a este Colegiado o Acórdão que ora apresento.
TCU, Sala das Sessões, em 19 de abril de 2022.
AUGUSTO SHERMAN CAVALCANTI 
Relator